【裁判字號】    92,簡,259
【裁判日期】    921219
【裁判案由】    公寓大廈管理條例
【裁判全文】
臺北高等行政法院判決                              九十二年度簡字第二五九號
    原      告  甲○○
    被      告  臺北市政府
    代  表  人  乙○○市長）.
    訴訟代理人  丙○○
                丁○○
右當事人間因公寓大廈管理條例事件，原告不服內政部中華民國九十二年二月二十七
日台內訴字第○九二○○○二八八六號訴願決定，提起行政訴訟。本院判決如左：
    主  文
原告之訴駁回。
訴訟費用由原告負擔。
    事  實
緣原告係坐落台北市○○路○段一六六巷五號（下稱系爭建物）防空避難室之區分所
有權人，因擅於系爭建物地下一樓防空避難室違規設置門扇，經被告所屬警察局文山
第二分局接獲民眾檢舉，依「防空避難設備管理維護執行要點」規定，開立改善通知
單制止無效後，報請被告處理。被告以其違反公寓大廈管理條例第十六條第二項規定
，以九十一年七月二日府工建字第○九一○八六二一五○○號函請原告於文到三十日
內依規定改善完畢，逕送被告所屬警察局文山第二分局查對列管，並副知被告所屬工
務局建築管理處，否則將依公寓大廈管理條例第三十九條第一項第四款規定處理。惟
原告逾期未依規定改善，被告乃依公寓大廈管理條例第三十九條第一項第四款規定，
以九十一年八月二十六日府工建字第○九一一九一四○○○○號函，處原告新台幣（
下同）十萬元罰鍰。原告不服，提起訴願，遭決定駁回後，遂向本院提起行政訴訟。
茲摘敘兩造訴辯意旨如次：
甲、原告起訴意旨略謂：
一、被告及訴願決定機關稱原告為系爭建物之區分所有權人，因擅自於系爭建物地下
    一樓防空避難室設置門扇，經系爭建物他區分所有權人檢舉云云，與事實不符。
    參照原告所有建築改良物所有權狀之登記事項，記載地下一層主建物面積二二一
    平方公尺、小型商店二三平方公尺，主要用途為住家用，未註明為防空避難室，
    即可作為小型商店與住家用，理當設置門扇保護個人財產權益，而附屬地下二層
    之建築用途方屬防空避難室，原告確領有權狀合法使用，在緊急防空時自有責任
    與義務開放作為避難室，否則，原告支付價金購得之產權，豈屬開放公用、隨人
    進出？又原告否認系爭建物地下一、二樓設置門扇及堆置雜物，原處分卷附照片
    影本所示之物，均非原告所有。
二、參照台北市土地登記謄本之記載，原告為系爭建物之所有權人，且係由原告未經
    該建物區分所有權人同意下自行購得，並經地政機關核發多項合法證明文件，及
    向銀行申辦貸款，每年以原告為所有權人徵收房屋稅及地價稅持續至今。被告及
    訴願決定機關未針對原告九十一年十一月二十七日檢具之上開證明文件，說明該
    等文件是否不合法及不予採據之原因，僅辯稱原告違反公寓大廈管理條例及訴願
    所稱不足採據云云，則地政機關核發權狀何用？是否與政令相牴觸？或核發文件
    不合法？又歷年連續徵收之稅金作何解釋？
三、被告認公寓大廈管理條例頒布前已取得建造執照之公寓大廈，亦屬該條例第四十
    三條：「本條例施行前已取得建造執照之公寓大廈，應依本條例規定成立管理組
    織。」之規範範疇，惟未詳細具體說明與本件有何關聯。按系爭建物係六十七年
    興建，原告則於七十三年間購得，被告援引嗣後制定之公寓大廈管理條例第十六
    條規定據以裁處，認事用法，尚待斟酌。倘被告執意作成本件處分，應說明原告
    支付價金購得之財產權為何？地政機關核發之權狀何用？並對原告所提之證明文
    件加以查證，被告逕認違反公寓大廈管理條例即得涵蓋一切，強制行使公權力，
    侵害納稅義務人之權利，難令原告甘服。
四、請撤銷訴願決定及原處分。
乙、被告答辯意旨略謂：
一、按「住戶不得於防火間隔、防火巷弄、樓梯間、共同走廊、防空避難設備等處所
    堆置雜物、設置柵欄、門扇或營業使用，或違規設置廣告物或私設路障及停車位
    侵佔巷道防礙出入。」、「．．該公寓大廈如無管理組織之設立及規約之訂定，
    住戶得逕依本條例第四十六條申請地方主管機關對違法住戶予以處理．．」公寓
    大廈管理條例第十六條第二項及內政部八十六年二月二十六日台內營字第八六
    七二三○九號函釋在案。
二、原告稱其於七十三年購得系爭建物，該防空避難室內設置門扇、隔牆、打通樓板
    設置輸送帶等皆屬既成，非其所為，該建物地下一層所有權狀登錄為小型商店，
    並非防空避難室云云。惟原告係系爭建物地下層防空避難室之區分所有權人，該
    建物領有被告所屬工務局核發之六七使字第一八九四號使用執照，其執照存根上
    建築物概要之各層用途登載：一至五樓為集合住宅、自由業、事務所，地下二層
    為防空避難室，地下一層為防空避難室、小型店鋪（僅二三平方公尺），並無原
    告所稱之住家用途。另系爭建物所有權狀登錄地下一層主建物面積為二二一平方
    公尺，其中小型商店為二三平方公尺，使用執照及建物登記謄本亦載為防空避難
    室，小型商店二三平方公尺，且依峻工圖說亦屬一開闊空間，故原告所稱，尚待
    斟酌。原告復稱理當設置門扇以保護個人財產權益等語，則其於系爭建物防空避
    難設備處所設置門扇妨礙出入，已屬不爭之事實。
三、原告為維其所有小型商店二三平方公尺之使用，將地下一層（二五○．四平方公
    尺）、地下二層（二七○．七五八平方公尺）全部以門扇阻隔，阻礙避難逃生，
    原告雖稱在緊急防空時自有責任與義務開放作為避難室云云，惟平時予以阻隔，
    發生緊急避難情事時，必措手不及而無法因應。且參照被告所示相片之日期，對
    照原告上開主張，於系爭建物之防空避難室內設置門扇、隔牆、打通樓板設置輸
    送帶等行為，應為原告所為，實屬不爭，則原告之陳述前後反覆，顯係規避責任
    混淆事實，故被告為多數居民合法權益，並維法紀，所為處分並無違誤，訴願決
    定遞予維持，亦無不合。
四、原告上開違規行為經被告所屬警察局文山第二分局依「防空避難設備管理維護執
    行要點」規定，開立改善通知單制止，惟未獲回應，該分局遂以九十一年六月十
    七日北市警文二分防字第○九一六一四二五九○○號函請被告處理，經被告審認
    其違反公寓大廈管理條例第十六條規定，以九十一年七月二日府工建字第○九一
    ○八六二一五○○號函請原告改善，惟未獲原告認同，復經該分局以九十一年八
    月十三日北市警文二分防字第○九一六一九一九七○○函告知原告違規情事，且
    屢經勸導迄未改善，故被告依公寓大廈管理條例第三十九條第一項第四款規定，
    所為處分並無違誤。
五、請駁回原告之訴，訴訟費用由原告負擔。
    理  由
一、依「住戶不得於防火間隔、防火巷弄、樓梯間、共同走廊、防空避難設備等處所
    堆置雜物、設置柵欄、門扇或營業使用，或違規設置廣告物或私設路障及停車位
    侵佔巷道防礙出入。」、「有下列行為之一者，由直轄市、縣（市）主管機關處
    新台幣四萬元以上二十萬元以下罰鍰：．．四、住戶違反第十六條第二項之規定
    者。」分別為公寓大廈管理條例第十六條第二項及第三十九條第一項第四款所規
    定。
二、本件原告為台北市○○路○段一六六巷五號地下一樓防空避難室之區分所有權人
    ，因擅自於系爭建物違規設置門扇，經民眾檢舉，並經被告所屬警察局文山第二
    分局依「防空避難設備管理維護執行要點」開立改善通知單制止無效後，該分局
    以九十一年五月二十九日北市警文二分防字第○九一六一二四七七○○號函及九
    十一年六月十七日北市警文二分防字第○九一六一四二五九○○號函報被告，被
    告認其行為已違反公寓大廈管理條例第十六條第二項規定，以九十一年七月二日
    府工建字第○九一○八六二一五○○號函請原告於文到三十日內依規定改善完畢
    ，否則將依公寓大廈管理條例第三十九條第一項第四款規定處理之事實，有民眾
    陳情書、上開函、防空避難設備檢查改善通知單二張、現場照片七幀附原處分卷
    可稽。惟原告逾期並未依規定改善之事實，復有台北市政府警察局文山第二分局
    於九十一年八月十二日對住戶所為之查訪紀錄表四份、現場照片四張，及該分局
    九十一年八月十三日北市警文二分防字第○九一六一九一九七○○號函附原處分
    卷為憑。原告違規事實，至堪認定。
三、原告主張其確領有權狀合法使用，而對支付價金購得之產權，理當設置門扇保護
    個人財產權益，在緊急防空時自會開放作為避難室，否則，地政機關核發權狀何
    用？歷年徵收稅金又作何解釋？再者，系爭建物係於六十七年興建，原告則於七
    十三年間購得，被告援引嗣後制定之公寓大廈管理條例第十六條規定據以裁處，
    認事用法，尚待斟酌，又原處分卷附照片所示之物，並非原告所有（詳如事實欄
    所載）云云。惟查，原告擅自於系爭建物違規設置門扇之事實，除有民眾陳情書
    、被告所屬警察局文山第二分局通報被告函文、防空避難設備檢查改善通知單、
    現場照片、住戶查訪紀錄表等在卷可證外，原告起訴狀稱其「對支付價金購得之
    產權，理當設置門扇保護個人財產權益」等語，亦足證被告認定門扇為原告所設
    非虛，是原告於本院九十二年八月二十日準備程序期日改稱照片所示物品並非其
    所有等語，當非可採，況原告既稱「理當設置門扇保護個人財產權益」云云，自
    不可能任由他人自由進出系爭建物放置東西，故原告稱照片所示物品並非其所有
    云云，顯亦與經驗法則相悖，委無可採。按建築改良物所有權狀、建物登記謄本
    及土地登記謄本，僅係表彰建築改良物、土地之所有權、權利範圍及標示、他項
    權利情形等，至於建物之使用是否合法，應依建築法、公寓大廈管理條例及相關
    法規加以判斷。查系爭建物領有被告所屬工務局六十七年使字第一八九四號使用
    執照，執照存根上載地下二層為防空避難室，地下一層為防空避難室、小型店鋪
    （僅二三平方公尺），並無原告所稱之住家用途，而於該防空避難室使用用途之
    樓層，依公寓大廈管理條例第十六條第二項規定，自不得設置門扇，原告雖稱其
    所有建物係於公寓大廈管理條例公布施行前所興建及購買，無適用該條例處罰之
    餘地云云。然本件原告之違規行為係發生在九十一年間，斯時公寓大廈管理條例
    已公布施行，則原告自應遵守該條例之規定，所訴其行為不受該條例規範乙節，
    殊無可採。
四、綜上所述，被告以九十一年八月二十六日府工建字第○九一一九一四○○○○號
    函處原告十萬元罰鍰，徵諸前揭規定及說明，洵屬有據，訴願決定予以維持，亦
    無違誤。原告猶執前詞聲明撤銷，難謂有理由，應予駁回。又本件適用簡易訴訟
    程序，爰不經言詞辯論逕為判決，附此敘明。
據上論結，本件原告之訴為無理由，爰依行政訴訟法第二百三十三條第一項、第二百
三十六條、第九十八條第三項前段，判決如主文。
中    華    民    國    九十二      年      十二      月      十九      日
                               臺 北 高 等 行 政 法 院  第 六 庭
                                                    法  官  曹瑞卿
右為正本係照原本作成。
本件以訴訟事件所涉及之法律見解具有原則性者為限，始得於本判決送達後二十日內
向本院提出上訴狀並表明上訴理由，如已於本判決宣示後送達前提起上訴者，應於判
決送達後二十日內補具上訴理由（均按他造人數附繕本），且經最高行政法院許可後
方得上訴。
中    華    民    國    九十二      年      十二      月      十九      日
                                                    書記官  方偉皓


司法院資訊處製作；財團法人民間司法改革基金會備份。
